臺灣苗栗地方法院民事判決　　　　　　　 100年度訴字第86號
原　　　告　黃海清
訴訟代理人　廖天國
被　　　告　鄭淑惠
　　　　　　鄭朝陽
　　　　　　鄭張秀珍
兼　共　同
訴訟代理人　鄭朝光
上列當事人間請求返還土地等事件，本院於民國100 年7 月21日
言詞辯論終結，判決如下：
    主  文
原告之訴駁回。
訴訟費用由原告負擔。
    事  實
一、原告起訴主張：苗栗市○○段第1413、1417地號土地原為原
    告之岳父即訴外人鄭阿寶所有，鄭阿寶之子鄭政貴於民國69
    年間經鄭阿寶同意，以上開2 筆土地總面積之40％土地做為
    法定空地而興建苗栗市○○段2257號建號之房屋（下稱系爭
    房屋）。嗣鄭阿寶於77年9 月8 日將系爭1413地號土地（下
    稱系爭土地）賣予原告並移轉所有權登記完畢。鄭政貴於81
    年間死亡，被告等人為其法定繼承人因而繼承取得系爭房屋
    所有權。詎原告於99年6 月間欲就系爭土地申請建照興建房
    屋時，始發現該土地有77.6平方公尺之面積早已成為被告所
    有系爭房屋之法定空地，而無法興建。然原告係以巨額價金
    向鄭阿寶購買系爭1413地號土地，當時並不知悉系爭土地已
    設定為系爭房屋之法定空地，購買後每年均依法繳納地價稅
    迄今。原告既為系爭土地之所有權人，系爭土地遭被告占用
    設定為法定空地，原告自得依民法第767 條規定，排除他人
    之無權占有，而請求被告撤銷系爭1413地號土地上之法定空
    地登記。倘認為原告前項請求無理由，則另依民法第1161條
    、土地法第105 條第2 項規定，請求被告給付使用系爭土地
    之77.6平方公尺做為法定空地之賠償或租用金新臺幣（下同
    ）3,550,976 元【計算式：77.6平方公尺×公告現值26,000
    元×8 ％×22年＝3,550,976 元】等語。並聲明：（一）先
    位聲明：(1)被告應撤銷於原告所有苗栗段1413地號土地上之
    法定空地77.6平方公尺之登記，將土地使用權歸還予原告。
    (2)訴訟費用由被告負擔。（二）備位聲明：(1)被告應付給原
    告賠償金3,550,976 元，及自起訴狀繕本送達翌日起按年利
    率5 ％計算之利息。(2)訴訟費用由被告負擔。
二、被告抗辯：
（一）系爭土地之原地主鄭阿寶為系爭房屋起造人鄭政貴之父，
      為原告之岳父。鄭政貴於68年間在同段第1417、1418地號
      土地興建系爭房屋時，系爭土地之所有權人鄭阿寶即已同
      意無償提供該筆土地作為系爭房屋之法定空地。原告亦為
      鄭政貴之妹夫，平時與被告家族素有往來，對於被告家族
      事務亦知之甚稔，故原告向鄭阿寶購買系爭土地前，理應
      知情系爭土地已無償提供做為系爭房屋之法定空地一事。
      且鄭阿寶為原告之岳父，理應告知上情，斷無欺瞞之理。
      又原告數年前曾向被告等表示為檢討系爭法定空地登記事
      宜，故而向被告等索取印鑑及印鑑證明書，持之向地政事
      務所申請地籍套繪，並取得系爭房屋使用執照、土地使用
      同意書等文件，並將上開文書陳報本院，足見原告自始至
      終均知悉系爭土地上有法定空地登記存在，其事後翻異諉
      稱不知，並非屬實。再依土地登記實務，就法定空地事項
      應有所註記，原告在購買系爭1413地號土地前，本可向地
      政事務所查證即可得知，卻未查證，難謂其無重大過失而
      不知有法定空地登記存在。
（二）又法定空地係依建築法第11條規定所預留者，此一法定保
      留空地及退縮地之使用權，乃足以幫助發揮房屋及其本身
      主要結構所在建築基地合法圓滿使用之通常效用，自無任
      意撤銷之理。另依最高法院95年11月14日民事庭決議，無
      償提供使用土地建築房屋，後手是否繼受前手之使用借貸
      契約，應於具體個案，尚應斟酌當事人間之意思、交易情
      形及房屋使用土地之狀態等一切情狀，如認土地所有權人
      行使所有權，違反誠信原則或公共利益或以損害他人為主
      要目的人，仍應駁回其請求。參照上開決議及建築法第11
      條意旨，原告既自鄭阿寶處取得系爭1413地號土地，即應
      繼受其前手鄭阿寶與鄭政貴間之無償使用契約，故系爭房
      屋之法定空地設定於系爭土地上，自屬有法律上之原因，
      而非無權使用，原告請求撤銷法定空地之登記，即無理由
      。
（三）又民法第767 條第1 項前段規定所有物返還請求權，係以
      現占有人無權占有為其要件，倘若非現占有人即無該法之
      適用。惟系爭土地自始至終均為原告所占用作為雜貨店、
      倉儲及停車場，被告等人未曾占有使用，自無返還系爭土
      地之義務可言。而系爭土地之實際使用、收益者既均為原
      告及其家人，被告並未受有任何利益，原告亦未受有損害
      ，被告自不負侵權行為或返還不當得利之責。再者，租金
      之請求權時效為5 年，為民法第126 條所明定，而其他無
      租賃契約關係之賠償，名稱雖與租金異，然實質上為用地
      之代價，時效仍為5 年。是本件賠償金之計算自77年起算
      ，顯已逾前開時效規定。並聲明：(1)原告之訴駁回。(2)訴
      訟費用由原告負擔。
    理  由
一、按不變更訴訟標的，而補充或更正事實上或法律上之陳述者
    ，非為訴之變更或追加；民事訴訟法第256 條定有明文。原
    告原先位聲明第1 項為被告應撤銷於原告土地地號苗栗段14
    13號上之法定空地77.6坪之登記，將土地使用權歸還予原告
    ，後具狀將該項之77.6坪更正為77.6平方公尺（卷第19頁）
    。核屬不變更訴訟標的而更正法律上之陳述，揆諸前揭規定
    ，應予准許。
二、原告主張系爭1413、1417地號土地原為鄭阿寶所有，其同意
    將該2 筆土地總面積之40％土地作為鄭政貴所有系爭房屋之
    法定空地，嗣鄭阿寶於77年9 月8 日將系爭土地移轉登記予
    原告，鄭政貴於81年間死亡，被告等人為其法定繼承人，繼
    承取得系爭房屋所有權等情，業據其提出土地登記謄本、建
    物登記謄本、使用執照、土地使用權同意書、系爭房屋基地
    草圖等件為證（卷第7 、9 至13頁），且為兩造所不爭執，
    自堪信為真實。
三、先位聲明部分：
（一）按本法所稱建築基地，為供建築物本身所占之地面及其所
      應留設之法定空地；應留設之法定空地，非依規定不得分
      割、移轉，並不得重複使用；建築法第11條第1 項前段、
      第3 項前段定有明文。故法定空地依建築法第11條規定乃
      屬建築基地之一部分，蓋建築基地於建築使用時，應留設
      一定比例面積之空地，用以維護建築物便於日照、通風、
      採光及防火等，以增進建築物使用人之舒適、安全與衛生
      等公共利益，其與建築物本身所占之地面關係密切，故同
      條第3 項明定應留設之法定空地，負有「非依規定不得分
      割、移轉，並不得重複使用」之使用負擔，核其性質上應
      屬建築法上之物上負擔。故基於法定空地為建築基地之一
      部分，為維護建築法應保留空地以維護公同利益之規定及
      意旨，建築物所有人或法定空地所有權人自不得任意拋棄
      或撤銷建築物法定空地之登記（內政部92年2 月19日內授
      中辦地字第0920081845號函參照）。
（二）又本院就建物所有人或現任土地所有權人可否申請撤銷法
      定空地登記乙事函詢主管機關苗栗縣政府，經苗栗縣政府
      建築管理及國宅課函覆：除申請拆除執照或建物請領建造
      執照後因故逾期失效，而可申請辦理地籍套繪圖變更或塗
      銷外，依建築法第11條規定，應留設之法定空地，非依規
      定不得分割、移轉，並不得重複使用等語，有苗栗縣政府
      100 年6 月16日府商建字第1000118131號函附卷可佐（卷
      第60頁）。由此可知，除申請拆除執照或建造執照因故逾
      期失效，而可申請辦理法定空地地籍套繪圖變更或塗銷外
      ，非依規定不得塗銷法定空地之登記。而系爭房屋並無申
      請拆除執照（系爭房屋已建築完畢，自無建造執照逾期失
      效之問題），且原告復未主張有何其他符合法律規定得以
      塗銷本件法定空地之情，故原告請求塗銷系爭房屋之法定
      空地登記，自依法不合。再參以前述建築法第11條應留設
      法定空地之立法意旨及內政部函示，縱使原告為法定空地
      所在之系爭土地之所有權人，亦不得任意處分法定空地，
      故原告徒以其為土地所有權人，依據民法第767 條規定請
      求被告撤銷（塗銷）系爭1413地號土地上法定空地登記，
      自無理由。
四、備位聲明部分：
（一）原告主張備位聲明部分之請求權基礎為民法第1161條（卷
      第78頁），經本院行使闡明權告以民法第1161條並非本件
      請求被告賠償或給付租金之法律依據，請其重新確認請求
      之法律依據後，其仍維持相同主張，並表明別無其他法律
      依據等語（卷第78頁）；先予敘明。
（二）按繼承人違反第1158條至第1160條之規定，致被繼承人之
      債權人受有損害者，應負賠償之責。前項受有損害之人，
      對於不當受領之債權人或受遺贈人，得請求返還其不當受
      領之數額。繼承人對於不當受領之債權人或受遺贈人，不
      得請求返還其不當受領之數額；民法第1161條定有明文。
      而民法第1158條至第1160條之規定，係規範繼承人對於被
      繼承人之債務如何償還之限制，故適用民法第1161條之前
      提係原告為被告之被繼承人即鄭政貴之債權人。然原告迄
      未主張及舉證其對於被繼承人鄭政貴有何種債權存在，且
      被告等有何違反民法第1158條至第1160條規定之情事，故
      其依民法第1161條規定請求被告賠償或給付租金，法律見
      解容有未洽，顯屬無據。是其備位聲明，亦無理由。
五、綜上所述，原告先位、備位請求均無理由。是其先位請求被
    告應撤銷系爭1413地號土地上之法定空地登記，將土地使用
    權歸還予原告，及備位請求被告應給付賠償金3,550,976 元
    ，及自訴狀繕本送達翌日起按年利率5 ％計算之利息，均非
    有據，應予駁回。
六、本件事證已臻明確，兩造其餘攻擊防禦方法及舉證，經核均
    與判決結果不生影響，爰無庸逐一論述，附此敘明。
七、據上論結，原告之訴為無理由，依民事訴訟法第78條，判決
    如主文。
中    華    民    國   100    年    8     月    12    日
                  民事庭法  官  黃怡玲
以上正本係照原本作成。
如對本判決不服，須於判決送達後20日內向本院提出上訴狀（須
附繕本）。
如委任律師提起上訴者，應一併繳納上訴審裁判費。
                        書記官  孫銘宏
中    華    民    國   100    年    8     月    12    日